---
title: "Data"
author: ""
date: "2024-05-04"
output: html_document
---

# Unidad 3

<h2>Actividad 3</h2>

<p>Se debe documentar la descomposiciòn, la estacinariedad y la diferenciaciòn</p>

<h3>Descomposiòn</h3>

Se realiza grafica de descomposicion de:

<ul>

<li>Tendencia.</li>

<li>Estacionalidad</li>

<li>Residuo</li>

</ul>

```{r}
install.packages("ggfortify", repos = "http://cran.us.r-project.org")

fit <-decompose(precios_ts,type = "additive")
library(ggfortify)

autoplot(fit)+labs(title = "Descomposición de la serie de tiempo",
                   x="tiempo",
                   y="Valor USD/Kilo",
                   colour="gears")+
  theme_bw()
```

<p>Se observa que hay tendecia al inicio y final de la serie. Con el fin de evaluar la estacionalidad se debe realizar grafica y prueba de Dickey-Fuller</p>

<h3>Estacionalidad</h3>

```{r}
ggseasonplot(precios_ts)
```

<h3>Prueba de Dickey- Fuller</h3>

```{r}
adf_usd <- adf.test(precios_ts)
adf_usd
```

<p>

Dado que el valor p (0.08223) es mayor que un nivel de significancia común como 0.05, no hay suficiente evidencia para rechazar la hipótesis nula de que la serie de tiempo tiene raíces unitarias, lo que sugiere que la serie de tiempo es no estacionaria. Sin embargo, es importante tener en cuenta que el valor p está cerca del nivel de significancia, por lo que podría haber una tendencia hacia la estacionariedad, como lo menciona el resultado "stationary"

Ante este resultado la serie de tiempo se considerarà no estacionaria

Con el fin de identificar la necesidad de validar la necesidad de realizar un ajuste de estacionalidad se hace la prueba ndiffs. el resultado es uno, por lo tanto se realizarà una transformaciòn

</p>

```{r}
ndiffs(precios_ts)
```

```{r}
#Funcion de autocorrelacion
acf(precios_ts)
```

<p>al realizar un proceso de diferenciaciòn se valida, que ya no es necesario realizar una nueva</p>

```{r}
#usar diferenciacion

seriedif=diff(precios_ts)
#plot(seriedif)
#acf(seriedif)
ndiffs(seriedif)


```

<p>Se tiene como resultado una serie de tiempo estacional y se puede apreciar al comparar los graficos antes y despues del ajuste diferenciado.</p>

```{r}

par(mfrow=c(2,2),mar=c(4,4,4,1)+.1)
plot(precios_ts,ylab="USD/Kilo")
acf(precios_ts,main="Serie No Estacionaria")
plot(seriedif)
acf(seriedif,main="Serie Estacionaria")

```

```{r}
summary(datos)

Sumario = summary(datos)

capture.output(Sumario, file="Sumario.doc")
```
