---
title: "ARIMA"
author: ""
date: "2024-05-18"
output: html_document
---

# Unidad 5

<h2>Actividad 5</h2>


Importar paquetes:

```{r}
library(vars)
library(TSA)
```
<p>Cargar los datos</p>

```{r}
# Cargar el paquete si aún no lo tienes cargado
library(openxlsx)

# Leer el archivo Excel que ya tienes cargado
datos <- read.xlsx("importacionestriadadef.xlsx")
summary(datos)

```


<p>De total de los datos se seleccionan los campos "Fecha_Presentación" y "Valor_FOB_USD", este ultimo corresponde al precio por kilo del insecticida.</p>

Se reestablece el formato fecha para trabajar con los datos

```{r pressure, echo=FALSE}
datos_ts <- datos[, c("FECHA_PRESENTACION", "VALOR_FOB_USD")]
datos_ts$FECHA_PRESENTACION <- as.Date(datos_ts$FECHA_PRESENTACION, origin = "1899-12-30")
#datos_ts

```

<p>Al importar los datos de excel se requiere organizarlos en orden ascendente de acuerdo a la fecha.</p>

```{r}

# Cargar el paquete
library(dplyr)
library(zoo)
library(forecast)

datos_ts <- arrange(datos_ts,(FECHA_PRESENTACION))

#datos_ts
```

<p>Los datos que son parte del analisis de serie de tiempos (Cosmo_oil) se transforma en serie de tiempo, iniciando desde el años 2010 y estos estas distribuidos de manera mensual.</p>

```{r}
serie=ts(data=datos_ts, start = 2010,frequency =12 )
#serie
```

<p>Para tener los datos con solo la serie de tiempo y el valor en dolares del kilo de insecticida, se elimina el campo fecha que viene del archivo original.</p>

```{r}
precios_ts=ts(serie[,2],start = 2010,frequency = 12)
precios_ts
#plot(precios_ts)
```

```{r}
#install.packages("tidyverse")
#install.packages("forecast")
#install.packages("purrr")

library(purrr)
library(tidyverse)

```

<p>La secuencia de promedio movil se convierte en serie de tiempo usando la instrucciòn "ts"</p>

```{r}
preciosMV_ts=ts(precios_ts,start = 2010, frequency = 12)
preciosMV_ts
#plot(preciosMV_ts)

```
<h3>Descomposiòn</h3>

Se realiza grafica de descomposicion de:

<ul>

<li>Tendencia.</li>

<li>Estacionalidad</li>

<li>Residuo</li>

</ul>

```{r}
fit <-decompose(preciosMV_ts,type = "additive")
library(ggfortify)

```

Graficamos la tendencia

```{r}
#datos_ts

str(precios_ts)
View(precios_ts)
plot(precios_ts)
summary(precios_ts)
class(precios_ts)

```
Observamos características


```{r}
#datos_ts

class(precios_ts)
start(precios_ts)
end(precios_ts)
frequency(precios_ts)
summary(precios_ts)

```

Observar tendencia y ciclos
```{r}
plot(precios_ts)
abline(reg=lm(precios_ts~time(precios_ts)))
cycle(precios_ts)
```

Observamos información de los meses en los datos

```{r}
boxplot(precios_ts~cycle(precios_ts))

```

Se observan valores de media similares en los meses, generando unas pequeñas diferencias entre los meses de marzo, abril y mayo en donde la variación es más alta y datos muy similares desde el mes de agosto hasta diciembre


Se agrega información logarítmica para observar mejor los datos
```{r}
plot(log(precios_ts), ylab="log(precios_ts)", xlab="Año", main="Logaritmo de precios")

```

## Transformar a estacionaria

Procedemos a transformar nuestra serie, para que sea estacionaria, haciendo uso de la función adf.
```{r}
library(aTSA)

```
```{r}
adf.test(diff(log(precios_ts)))
```
Ajustamos
```{r}
library(forecast)
```

```{r}
modelo<-auto.arima(diff(log(precios_ts)))
```

```{r}
pronostico<- forecast::forecast(modelo,12)
plot(pronostico,main="Pronóstico con auto.arima",xlab="Año",ylab="log(airmiles)")
grid()

```

```{r}
residuales<-modelo$residuals
qqnorm(residuales)
qqline(residuales)
```

```{r}
shapiro.test(residuales)
```

```{r}
Box.test(residuales,type = "Ljung-Box")
```

Teniendo en cuenta la variación de los datos, la aproximación del modelo de predicción no es tan ajustado a lo esperado. 