---
title: "Prophet"
author: ""
date: "2024-05-25"
output: html_document
---

# Unidad 6

Actividad 6

Cargar los datos

```{r}
# Cargar el paquete si aún no lo tienes cargado
library(openxlsx)

# Leer el archivo Excel que ya tienes cargado
datos <- read.xlsx("importacionestriadadef.xlsx")
summary(datos)

```


Del total de los datos se seleccionan los campos "Fecha_Presentación" y "Valor_FOB_USD", este ultimo corresponde al precio por kilo del insecticida.

Se reestablece el formato fecha para trabajar con los datos

```{r pressure, echo=FALSE}
datos_ts <- datos[, c("FECHA_PRESENTACION", "VALOR_FOB_USD")]
datos_ts$FECHA_PRESENTACION <- as.Date(datos_ts$FECHA_PRESENTACION, origin = "1899-12-30")
#datos_ts

```

Al importar los datos de excel se requiere organizarlos en orden ascendente de acuerdo a la fecha

```{r}

# Cargar el paquete
library(dplyr)
library(zoo)
library(forecast)

datos_ts <- arrange(datos_ts,(FECHA_PRESENTACION))

datos_ts
```

Se cargan librerías para el análisis con el modelo

```{r}
library(ggplot2)
library(fpp3)
library(prophet)
```

Se cambian los nombres de las columnas para trabajar con el modelo

```{r}
colnames(datos_ts)[1] <-"ds"
colnames(datos_ts)[2] <-"y"
```

```{r}
plot(datos_ts)
```

Se ajustan los parámetros del modelo 

```{r}
Model1 <- prophet(datos_ts)
Future <- make_future_dataframe(Model1, periods = 365)
tail(Future)
```

Mostrar las primeras filas de las predicciones

```{r}
#Forecast
Pronostico <- predict(Model1, Future)
tail(Pronostico[c("ds", "yhat", "yhat_lower", "yhat_upper")])

```

A continuación, se crea una trama. Podemos ver que los datos de entrenamiento están representados como puntos negros y el pronóstico es una línea azul con límites superior e inferior en un área sombreada en azul.

Podemos ver que los años previstos coinciden bien con las observaciones reales, especialmente si se tienen en cuenta los límites.

```{r}
plot(Model1, Pronostico)
```


Para visualizar los componentes del modelo (tendencia, estacionalidad) se realiza visualización de estos componentes que nos da una idea del comportamiento de los datos anualmente y por día del año

```{r}
prophet_plot_components(Model1, Pronostico)
```

El pronóstico y las visualizaciones de los componentes muestran que Prophet pudo modelar con precisión la tendencia subyacente en los datos, al mismo tiempo que modeló con precisión la estacionalidad diaria y anual 